臺灣高等法院高雄分院刑事判決
110年度金上訴字第179號
上  訴  人  
即  被  告  黃冠維


上列上訴人因詐欺等案件，不服臺灣高雄地方法院110年度金訴
字第15號，中華民國110年10月18日第一審判決（起訴案號：臺
灣高雄地方檢察署109年度偵字第17327號、109年度偵字第18423
號），提起上訴，本院判決如下：
    主  文
上訴駁回。
黃冠維緩刑參年，緩刑期間付保護管束，並應於緩刑期間內接受
法治教育課程參場次。
    事  實
一、黃冠維於民國109年6月19日，在「大高雄找工作」臉書社團
    見到某徵才廣告，而與真實姓名年籍不詳、LINE暱稱為「張
    智傑」之詐欺集團成員聯絡，由「張智傑」告知若提供金融
    帳戶及領款，可獲得該筆提領金額之3％為報酬，而依黃冠維
    之社會生活經驗及智識程度，應知悉金融機關帳戶為個人信
    用、財產之重要表徵，申辦帳戶並無特殊條件限制，一般人
    均得同時在不同金融機關申辦多個帳戶，可預見將金融機構
    帳戶提供予不詳之人使用，極有可能遭他人利用作為詐欺犯
    罪轉帳匯款之工具，且該帳戶內之款項極有可能係詐欺所得
    之情況下，如仍再代他人自帳戶領取來源不明之款項，形同
    為詐欺之人取得遭詐欺者所交付之款項，且預見「張智傑」
    及所屬詐欺集團成員所組成之集團係以實施詐術為手段，具
    有「持續性」、「牟利性」及有「結構性」之詐欺犯罪組織
    ，仍共同意圖為自己及他人不法之所有、掩飾或隱匿特定犯
    罪所得來源，基於與「張智傑」及所屬詐欺集團成員三人以
    上共犯詐欺取財、洗錢之犯意聯絡及基於參與犯罪組織之犯
    意，加入該集團，先於109年6月21日下午2時33分許，提供
    其所申辦之中華郵政股份有限公司高雄大昌郵局帳號000-00
    000000000000號帳戶（下稱黃冠維郵局帳戶）供「張智傑」
    所屬詐欺集團使用，並擔任提領被害人遭詐欺款項之取款車
    手。該詐欺集團某真實姓名年籍不詳之成員，即於109年6月
    22日晚間9時33分許，於電話中向劉○為佯稱其為「HITO本舖
    」購物網站客務人員，表示劉○為先前於「HITO本舖」購物
    網站購物時，因網路遲延，將劉○為之訂單多下單6件商品，
    會多扣款，並由該詐欺集團某真實姓名年籍不詳之成員，另
    於同日晚間9時58分許，於電話中向劉○為佯稱其為「中國信
    託銀行客服人員」，要求劉○為至自動櫃員提款機解除自動
    扣款設定，致劉○為誤信為真，先於同日晚間10時32分許，
    自其中國信託商業銀行景美分行帳號000-000000000000號帳
    戶（下稱劉○為中國信託帳戶），轉帳新臺幣（下同）2萬9,
    985元至鍾○文所申辦之中華郵政股份有限公司內埔郵局帳號
    000-00000000000000號帳戶（鍾○文涉犯詐欺罪嫌，另由臺
    灣桃園地方檢察署偵查中）；復於同日晚間11時5分許、晚
    間11時6分許，自劉○為中國信託帳戶，使用網路銀行分別轉
    帳9萬9,999元、1萬6,123元至黃冠維郵局帳戶，黃冠維於同
    日晚間11時20分許、晚間11時22分許，騎乘其所有之車牌號
    碼000-0000號普通重型機車至高雄市○○區○○○路000號高雄大
    昌郵局，自黃冠維郵局帳戶提領6萬元、5萬6,000元，並依
    「張智傑」之指示，於109年6月23日某時，至高雄市ＯＯ區ＯＯ
    路與ＯＯ街OO巷交岔路口，將11萬6,000元交付與該詐欺集團
    某真實姓名年籍不詳之成員，惟並未取得先前與「張智傑」
    約定之3％報酬。
二、案經劉○為訴由高雄市政府警察局三民第二分局報告及屏東
    縣政府警察局內埔分局報告臺灣屏東地方檢察署呈請臺灣高
    等檢察署高雄檢察分署檢察官移轉臺灣高雄地方檢察署（下
    稱高雄地檢署）檢察官偵查起訴。
    理  由
壹、程序部分:
一、按組織犯罪防制條例第12條第1項中段規定：「訊問證人之
    筆錄，以在檢察官或法官面前作成，並經踐行刑事訴訟法所
    定訊問證人之程序者為限，始得採為證據。」本案關於證人
    即告訴人劉○為（下稱告訴人）之警詢筆錄，既非在檢察官
    或法官面前作成，依上開規定，自不得採為被告犯組織犯罪
    防制條例罪名之證據，是本判決所引用證人劉○為之警詢筆
    錄，僅於認定被告犯加重詐欺罪、洗錢罪部分具有證據能力
    ，先予指明。
二、除上述外，本判決引用上訴人即被告黃冠維（下稱被告）以
    外之人於審判外之陳述，檢察官、被告於本院準備及審理時
    均已同意有證據能力（見本院卷第52、87頁）。本院審酌上
    開證據資料之作成之情況，並無違法取證或其他瑕疵，且與
    待證事實具有關聯性，認為以之作為證據為適當，依刑事訴
    訟法第159條之5規定，均有證據能力。至本件認定事實所引
    用之非供述證據，並無證據證明係公務員違背法定程序所取
    得，亦查無顯不可信或不得作為證據之情形，且經本院於審
    判期日依法進行證據之調查、辯論，亦應有證據能力。
貳、實體部分:　　
一、認定事實所憑證據及理由　
　　訊據被告於原審及本院審理時坦承不諱（見原審卷第114頁
    ，本院卷第50、86頁），且經告訴人於警詢時證述明確（就
    被告涉嫌加重詐欺取財、洗錢犯行部分，見警一卷第17-33
    頁），並有高雄市政府警察局三民第二分局鼎山派出所扣押
    筆錄、扣押物品目錄表、扣押物品收據（見警一卷第17-23
    頁）、扣押物品照片2張（見警一卷第35頁）、監視器畫面
    擷取照片11張（見警一卷第25-31頁）、監視器畫面擷取照
    片與國民身分證影像比對資料（見警一卷第33頁）、車輛詳
    細資料報表（見警一卷第37頁）、中華郵政股份有限公司10
    9年7月20日儲字第OOOOOOOOOO號函暨附件以局號帳號查詢客
    戶基本資料、交易明細表（見警二卷第55、58、61頁）、陳
    報單、內政部警政署反詐騙諮詢專線紀錄表、受理詐騙帳戶
    通報警示簡便格式表、金融機構聯防機制通報單、受理各類
    案件紀錄表、受理刑事案件報案三聯單（見警二卷第113-11
    5、119、123、137-139頁）、網路銀行交易結果通知單（見
    警二卷第127-128頁）、告訴人中國信託帳戶存摺、交易明
    細影本（見警二卷第129-131頁）、通聯紀錄（見警二卷第1
    33頁）、109年度檢管字第1872號扣押物品清單、扣押物品
    照片（見偵卷第7-9頁）、臉書徵才擷圖1張、被告與「張智
    傑」LINE對話紀錄擷圖42張（見偵卷第21-63頁）等在卷可
    稽，足認被告前揭任意性自白與事實相符，自堪信為真實，
    應依法論科。
二、論罪:
㈠、按刑法第339條之4第1項第2款以「三人以上共同犯之」作為
    詐欺取財犯罪之加重處罰構成要件，無非係考量多人共同行
    使詐術手段，易使被害人陷於錯誤，其主觀惡性較單一個人
    行使詐術為重，有加重處罰之必要；且本款所謂「三人以上
    共同犯之」，不限於實施共同正犯，尚包含同謀共同正犯，
    此觀增訂此款之立法理由即明。被告參與之加重詐欺取財犯
    行，尚有「張智傑」及其他負責以電話行騙之真實姓名年籍
    不詳詐欺集團成員，足見各犯罪階段均屬緊湊相連，並由3
    人以上縝密分工為之，相互為用，方能完成前揭詐欺犯罪。
㈡、次按犯罪組織，指3人以上，以實施強暴、脅迫、詐術、恐嚇
    為手段或最重本刑逾5年有期徒刑之刑之罪，所組成具有持
    續性或牟利性之有結構性組織。又該結構性組織，指非為立
    即實施犯罪而隨意組成，不以具有名稱、規約、儀式、固定
    處所、成員持續參與或分工明確為必要。組織犯罪防制條例
    第2條第1、2項，第3條第1項定有明文。而本案詐欺集團成
    員係先透過電話向告訴人行騙，使告訴人受騙匯款至指定之
    人頭帳戶，再由旗下車手，依指示提領被害人所匯款項，足
    徵該組織縝密，分工精細，須投入相當成本及時間始能如此
    為之，並非隨意組成之立即犯罪，核屬「3人以上，以實施
    詐術為手段，所組成具有持續性及牟利性之有結構性組織」
    ，則本案詐欺集團，自屬組織犯罪防制條例第2條規定之「
    犯罪組織」。是被告自109年6月19日起，加入本案詐欺集團
    後，負責提供自己之郵局帳戶並擔任領取詐騙款項車手工作
    ，其屬參與該犯罪組織，而非發起、主持、操縱或指揮該犯
    罪組織之人，亦堪認定。
㈢、另按洗錢防制法第15條之特殊洗錢罪，係在無法證明前置犯
    罪之特定不法所得，而未能依洗錢防制法第14條之一般洗錢
    罪論處時，始予適用。倘能證明人頭帳戶內之資金係前置之
    特定犯罪所得，即應逕以一般洗錢罪論處，自無適用特殊洗
    錢罪之餘地。例如詐欺集團向被害人施用詐術後，為隱匿其
    詐欺所得財物之去向，而令被害人將其款項轉入該集團所持
    有、使用之人頭帳戶，並由該集團所屬之車手前往提領詐欺
    所得款項得逞，檢察官如能證明該帳戶內之資金係本案詐欺
    之特定犯罪所得，即已該當於洗錢防制法第14條第1項之一
    般洗錢罪；另依修正後洗錢防制法規定（105年12月28日修
    正公布），倘行為人意圖掩飾或隱匿特定犯罪所得來源，而
    將特定犯罪所得直接消費處分，甚或交予其他共同正犯，而
    由共同正犯以虛假交易外觀掩飾不法金流移動，即難認單純
    犯罪後處分贓物之行為，應仍構成洗錢防制法第2條第1或2
    款之洗錢行為（最高法院108年度台上字第1744號判決要旨
    參照）。查被告不僅提供自己之郵局帳戶供其他詐欺集團成
    員用於告訴人匯入被詐欺之款項，更擔任領取詐欺款項後轉
    交予真實姓名年籍不詳之詐欺集團成員工作，可證被告及其
    所屬詐欺集團刻意以複雜、迂迴之流程而收取、交付詐欺贓
    款，其目的無非在使檢警機關不易追緝，及掩飾、隱匿犯罪
    所得去向，以求終局取得詐欺之犯罪所得，客觀上已製造金
    流斷點、主觀上更有掩飾、隱匿犯罪所得之意，自非單純處
    分贓物可以比擬，洵屬洗錢防制法第2條第1款、第2款所稱
    之洗錢行為。從而，被告隱匿詐欺犯罪所得，揆諸前開說明
    ，自與洗錢防制法第14條第1項一般洗錢罪之要件相合。
㈣、又刑罰要求適度之評價，俾對法益之侵害為正當之維護。因
    此，加重詐欺罪係侵害個人財產法益之犯罪，其罪數計算，
    以被害人數、被害次數之多寡，決定其犯罪之罪數；核與參
    與犯罪組織罪之侵害社會法益，因應以行為人所侵害之社會
    全體利益為準據，認定係成立一個犯罪行為，有所不同。是
    以倘若行為人於參與犯罪組織之繼續中，先後加重詐欺數人
    財物，因行為人僅為一參與組織行為，侵害一社會法益，應
    僅就首次犯行論以參與犯罪組織罪及加重詐欺罪之想像競合
    犯，而其後之犯行，乃為其參與組織之繼續行為，為避免重
    複評價，當無從將一參與犯罪組織行為割裂再另論一參與犯
    罪組織罪，而與其後所犯加重詐欺罪從一重論處之餘地（最
    高法院107年度台上字第1066號判決要旨參照）。查被告自
    加入本案之詐欺集團後，其首次提領詐欺款項之時間，係10
    9年6月22日晚間11時20分許，是核被告所為，係犯組織犯罪
    防制條例第3條第1項後段之參與犯罪組織罪、刑法第339條
    之4第1項第2款之三人以上共同犯詐欺取財罪及洗錢防制法
    第14條第1項之一般洗錢罪；再者，詐欺取財罪既係為保護
    個人之財產法益而設，故對於同一被害人以多次撥打電話之
    方式施以詐術或對同一被害人轉帳後分次提領，應可認詐騙
    集團主觀上係基於單一之共同詐欺取財之犯意，客觀上均係
    於密切接近之時地實行，侵害同一之被害人財產法益，各行
    為之獨立性極為薄弱，故依一般社會健全觀念，在時間差距
    上，難以強行分開，在刑法評價上，應視為數個舉動之接續
    施行，應以一罪論，較為合理。是被告嗣於同日晚間11時22
    分許，對告訴人轉帳匯款後之款項分次再予提領，犯罪時間
    相近，顯均係基於接續之犯意，應僅論以一詐欺取財罪。又
    被告所犯上開之數罪名，既均有部分合致，且犯罪目的單一
    ，依一般社會通念，自應評價為一罪方符合刑罰公平原則，
    應各依刑法第55條想像競合犯之規定，從一重之刑法第339
    條之4第1項第2款之加重詐欺取財罪處斷。
㈤、末按共同正犯之成立，只須具有犯意之聯絡，行為之分擔，
    既不問犯罪動機起於何人，不必每一階段犯行，均經參與。
    再共同正犯之意思聯絡，原不以數人間直接發生者為限，即
    有間接之聯絡者，亦包括在內，如甲分別邀乙、丙犯罪，雖
    乙、丙彼此無直接之聯絡，亦無礙於其為共同正犯之成立。
    又共同正犯，係共同實行犯罪行為之人，在共同意思範圍內
    ，各自分擔犯罪行為之一部，相互利用他人之行為，以達其
    犯罪之目的，其成立不以全體均參與實行犯罪構成要件之行
    為為要件，其行為分擔，亦不以每一階段皆有參與為必要，
    倘具有相互利用其行為之合同意思所為，仍應負共同正犯之
    責（最高法院99年度台上字第1323號判決意旨參照）。又在
    詐騙集團中從事詐騙所得款項之領款行為，係參與犯罪行為
    之實行，而非單純於該詐欺集團犯罪行為完成後，予以助力
    ，縱未參與事前之謀議及事中之詐騙行為，仍應成立共同正
    犯，而非刑法上不罰之「事後幫助」或單純之幫助犯（最高
    法院100年度台上字第2833號、95年度台上字第2383號判決
    意旨參照）。被告雖未親自參與撥打電話傳遞詐欺訊息等行
    為，然其提供郵局帳戶，並實際分擔提領、上繳詐騙款項之
    工作，顯見被告與「張智傑」、其他詐欺集團成員間皆有犯
    意聯絡及行為分擔，則被告所為既屬該詐欺集團犯罪歷程不
    可或缺之重要環節，足證被告均係以自己犯罪之意思而參與
    本案，自應就其所參與犯行所生之全部犯罪結果共同負責，
    是被告就其所涉三人以上共同詐欺取財、一般洗錢等犯行，
    與「張智傑」及其他真實姓名年籍不詳之詐欺集團成員等人
    有犯意聯絡及行為分擔，應論以共同正犯。
三、刑之減輕事由:　　
　　想像競合犯之處斷刑，本質上係「刑之合併」。其所謂從一
    重處斷，乃將想像競合犯組成之評價上數罪，合併為科刑一
    罪，其所對應之刑罰，亦合併其評價上數罪之數法定刑，而
    為一個處斷刑。易言之，想像競合犯侵害數法益者皆成立犯
    罪，論罪時必須輕、重罪併舉論述，同時宣告所犯各罪名，
    包括各罪有無加重、減免其刑之情形，亦應說明論列，量刑
    時併衡酌輕罪部分量刑事由，評價始為充足，然後依刑法第
    55條前段規定『從一重處斷』，非謂對於其餘各罪可置而不論
    。因此，法院決定處斷刑時，雖以其中最重罪名之法定刑，
    做為裁量之準據，惟於裁量其輕重時，仍應將輕罪合併評價
    在內（最高法院108年度台上字第4405號、第4408號刑事判
    決意旨參照）。查被告就本案犯罪事實，雖於偵訊中未予坦
    認，惟嗣於原審及本院審理中已均坦承不諱，依洗錢防制法
    第16條第2項則規定：「犯前二條之罪，在偵查或審判中自
    白者，減輕其刑」，是被告所犯縱因想像競合之故，而如前
    所述從一重以三人以上共同詐欺取財罪處斷，惟揆諸前開判
    決意旨，本院仍應將前開一般洗錢罪經減輕其刑之情形評價
    在內，於依照刑法第57條量刑時，併予審酌。又組織犯罪防
    制條例第3條第1項但書雖有:「參與犯罪組織情節輕微者，
    得減輕或免除其刑」之規定，惟被告參與本案詐欺集團犯罪
    組織，並依「張智傑」要求提供郵局帳戶，供告訴人劉○為
    匯入遭詐欺之款項，嗣後並將該郵局帳戶內內詐欺所得款項
    領出上繳，致告訴人因而受有財產上損害，自難認被告參與
    犯罪組織之情節輕微，無依上開規定減免其刑之餘地，併此
    敘明。
參、上訴之論斷:
一、本件原審適用簡式審判程序，以卷內現存可考證據資料，認
    被告所犯如事實欄所示之犯行罪證明確，因而適用組織犯罪
    防制條例第3條第l項後段、刑法第339條之4第1項第2款、洗
    錢防制法第14條第1項之規定，並以行為人之責任為基礎，
    審酌被告正值青年，卻不思付出自身勞力或技藝，循合法途
    徑獲取財物，竟參與犯罪組織而為本案加重詐欺取財及洗錢
    犯行，造成他人受有財產損失，價值觀念偏差，實有不該；
    惟念及被告犯後於本院審理時坦承犯行，犯後態度尚可，被
    告本案中提供帳戶並擔任車手之行為分擔，並非立於犯罪主
    導角色；兼衡被告之教育程度、工作、未婚、無子女之生活
    狀況，暨其等犯罪之動機、目的、手段、詐騙金額等一切情
    狀，量處有期徒刑1年2月，復說明不予宣付強制工作之理由
    ，認被告加入本案詐欺集團，雖提供詐欺用郵局帳戶並負責
    提領詐欺贓款上繳予其他詐騙集團成員之工作，但仍無證據
    證明被告居於詐欺集團之核心或重要地位，其加入詐欺集團
    期間不長，歷經本案論罪科刑之處罰，已足以促使其心生警
    惕，嚇阻再犯，並無再採取刑罰以外之措施限制其自由，以
    預防矯治其社會危險性之必要，如此亦符合比例原則，故不
    依組織犯罪防制條例第3條第3項規定對被告諭知強制工作。
    另就沒收部分論述:①告訴人匯入被告郵局帳戶共計11萬6,12
    2元（計算式：99999+16123＝116122），被告已將所領取之1
    1萬6,000元（計算式：60000+56000＝116000）上繳給其他詐
    欺集團成員，是被告之不法所得為122元（計算式：000000-
    000000＝122），應依刑法第38條之1第1項及洗錢防制法第18
    條（第1項）前段之規定犯罪諭知沒收，且因未扣案，應依
    刑法第38條之1第3項規定諭知於全部或一部不能沒收或不宜
    執行沒收時，追徵其價額；②於扣案被告之郵局帳號0000000
    0000000號、戶名黃冠維之帳戶存摺1本、金融卡1張，均為
    被告所有、供本案犯行使用之物，應依刑法第38條第1項第2
    款之規定宣告沒收之等語。經核原判決除強制工作部分外，
    其他部分認事用法俱無違誤，量刑及沒收之宣告亦稱妥適。
    又組織犯罪防制條例第3條第3項「犯第1項之罪者，應於刑
    之執行前，令入勞動場所，強制工作，其期間為3年」之規
    定，於110年12月10日經司法院釋字第812號解釋宣告違憲而
    失效，是法院自不得再適用該規定。原裁判認被告無庸宣告
    強制工作之理由，與上開釋字第812號解釋雖有不符，但結
    果並無二致，由本院變更理由如上，無庸予以撤銷，附此說
    明。
二、另查，被告於原審及本院審理時，均積極表示盼能賠償告訴
    人損失，並聲請將本案移付調解，惟告訴人於原審審理時並
    未到場（見原審卷第51、53頁），於本院電話詢問時，亦表
    示目前不想調解，且亦無排休，不會到庭調解等語，此有本
    院公務電話查詢紀錄單、移付調解庭期取消通知等資料可參
    （見本院卷第71頁），顯見被告並非無積極填補犯罪所生損
    害之意，是告訴人日後自亦可循民事訴訟程序主張其權益。
    衡酌被告並未曾因故意犯罪而受有期徒刑以上刑之宣告，此
    有臺灣高等法院被告前案紀錄表1份在卷可稽（見本院卷第3
    7、38頁）。而被告既亦請求能予其緩刑之機會，信其經此
    偵、審程序及刑之宣告，已知所警惕，諒無再犯之虞，本院
    因認對被告所受刑之宣告，仍以暫不執行為當，爰依刑法第
    74條第1項第1款之規定，併予諭知緩刑3年，以啟自新。又
    斟酌被告率爾為牟利即提供自己帳戶並擔任車手，未思可能
    造成之他人損害，顯見法治觀念薄弱，為加強被告之守法觀
    念，另依同法條第2項第8款之規定諭知被告應接受法治教育
    3場次。末依刑法第93條第1項第2款之規定，同時諭知於緩
    刑期間內付保護管束。至被告如未依上旨履行，足認原宣告
    之緩刑難收其預期之效果，而有執行刑罰之必要者，檢察官
    自得依同法第75條之1之規定，聲請法院撤銷其緩刑之宣告
    ，併此敘明。
據上論斷，應依刑事訴訟法第368條，刑法第74條第1項第1款、
第2項第8款、第93條第1項第2款，判決如主文。
本案經檢察官吳韶芹提起公訴，檢察官呂幸玲到庭執行職務。
中　　華　　民　　國　　111 　年　　3 　　月　　9 　　日
                  刑事第五庭    審判長法  官  簡志瑩
                                      法  官  張盛喜
                                      法  官  陳美燕
以上正本證明與原本無異。
如不服本判決應於收受本判決後20日內向本院提出上訴書狀，其
未敘述上訴理由者，並得於提起上訴後20日內向本院補提理由書
狀（均須按他造當事人之人數附繕本）「切勿逕送上級法院」。
中　　華　　民　　國　　111 　年　　3 　　月　　9 　　日
                                      書記官  洪以珊
附錄本判決論罪科刑法條：
組織犯罪防制條例第3條第1項
  發起、主持、操縱或指揮犯罪組織者，處3年以上10年以下有
  期徒刑，得併科新臺幣1億元以下罰金；參與者，處6月以上5
  年以下有期徒刑，得併科新臺幣1千萬元以下罰金。但參與情
  節輕微者，得減輕或免除其刑。
洗錢防制法第14條
  有第二條各款所列洗錢行為者，處7年以下有期徒刑，併科新
  臺幣5百萬元以下罰金。前項之未遂犯罰之。前二項情形，不
  得科以超過其特定犯罪所定最重本刑之刑。
中華民國刑法第339條之4
  犯第339條詐欺罪而有下列情形之一者，處1年以上7年以下有
  期徒刑，得併科1百萬元以下罰金：一、冒用政府機關或公務
  員名義犯之。二、三人以上共同犯之。三、以廣播電視、電子
  通訊、網際網路或其他媒體等傳播工具，對公眾散布而犯之。
  前項之未遂犯罰之。